【裁判字號】    97,消債更,1450
【裁判日期】    971231
【裁判案由】    聲請更生程序
【裁判全文】
臺灣高雄地方法院民事裁定          97年度消債更字第1450號
聲  請  人  甲○○
即  債務人            之2
代  理  人  唐國盛律師（財團法人法律扶助基金會高雄分會）
上列聲請人因消費者債務清理事件聲請更生，本院裁定如下：
    主  文
聲請人甲○○自中華民國九十七年十二月三十一日下午四時起開
始更生程序。
命司法事務官進行本件更生程序。
    理  由
一、聲請意旨略以：聲請人甲○○並未依中華民國銀行公會會員
    辦理消費金融案件無擔保債務協商機制與台新國際商業銀行
    （下稱台新銀行）共同協商，聲請人亦未在協議書簽名，台
    新銀行於民國95年6 月間單方面告知聲請人以每月新臺幣（
    下同）39,163元為協商繳款金額，聲請人仍開始按此金額繳
    款，95年期間聲請人每月平均收入扣除此金額後不夠自己生
    活及扶養父親，95年12月間聲請人又提出協商，銀行只寄通
    知函不同意協商，聲請人自95年6 月起苦撐6 個月後於96年
    1 月停止繳款，因協商過程中銀行聯絡聲請人任職公司，致
    公司撤銷聲請人之主管加給，致96年度薪資較95年度減少，
    甚至97年5 月間另換工作後薪資更少，每月按期繳款更不可
    能，確有不可歸責於聲請人之事由致履行顯有重大困難，爰
    向法院聲請更生等語。
二、按債務人不能清償債務或有不能清償之虞者，得依消費者債
    務清理條例所定更生程序，清理其債務；債務人無擔保或無
    優先權之債務總額未逾1,200 萬元者，於法院裁定開始清算
    程序或宣告破產前，得向法院聲請更生；債務人對於金融機
    構因消費借貸、自用住宅借款、信用卡或現金卡契約而負債
    務，在聲請更生或清算前，應提出債權人清冊，以書面向最
    大債權金融機構請求協商債務清償方案，並表明共同協商之
    意旨；債務人與金融機構協商成立者，不得聲請更生，但因
    不可歸責於己之事由，致履行顯有重大困難者，不在此限；
    本條例施行前，債務人依金融主管機關協調成立之中華民國
    銀行公會會員，辦理消費金融案件無擔保債務協商機制與金
    融機構成立之協商，準用前項之規定，消費者債務清理條例
    第3 條、第42條第1 項、第151 條第1 項、第5 項、第6 項
    分別定有明文。是債務人如在本條例實施前，已與金融機構
    成立之無擔保債務協商，即應由債務人按其協商條件履行，
    若因嗣後發生情事變更，如債務人在清償期間因收入或收益
    不如預期，致該方案履行顯有重大困難甚或履行不能，因此
    係不可歸責於債務人之事由，始能准許債務人依本條例規定
    聲請更生或清算，以避免債務人任意毀諾已成立之協商，濫
    用更生或清算之債務清理程序。從而，上開「不可歸責於己
    之事由」，應係指客觀上聲請人之支出增多，或收入、收益
    減少，非其成立協商時所能預期，諸如物價上漲而成本增加
    、家屬患病等以致支出增加，或因病無法工作、受僱之公司
    倒閉或裁員、失業、減薪等以致收入減少等，始足當之。申
    言之，債之關係係以當事人間之信賴關係為基礎，為社會經
    濟組織之重要支柱，故當事人於以法律行為追求自己之利益
    之際，亦應顧及對方之利益，並考量債權債務在社會上之作
    用，本於誠實及信用之原則，行使債權及履行債務。為兼顧
    債權人與債務人雙方之利益，對經濟上陷於困境之消費者，
    乃允其於消費者債務清理條例施行後，得選擇以重建型之更
    生程序或清算型之清算程序清理其債務，藉以妥適調整債務
    人與債權人及其他利害關係人間之權利義務關係，保障債權
    人獲得公平受償，並謀求消費者經濟生活之重建復甦機會。
    惟對於已與金融機構協商成立，或於本條例施行前已依金融
    主管機關協調成立之中華民國銀行公會會員辦理消費金融案
    件無擔保債務協商機制與金融機構成立協商之債務人，若非
    因不可歸責於己之事由，致履行顯有重大困難，而不為債務
    之履行，有違債權契約為誠信契約之本旨，故依消費者債務
    清理條例第151 條第6 項準用同條第5 項前段之規定，不得
    聲請更生或清算，俾以避免肇致道德危險。
三、經查：依卷附聲請人提出日期為95年5 月12日之協議書雖無
    聲請人簽名（其內容略為：立協議書人依中華民國銀行公會
    會員辦理消費金融案件無擔保債務協商機制之規定申請債務
    協商，並與各參與協商之債權銀行達成分期還款協議，同意
    自95年6 月起，分80期，利率0 ，每月10日以39,163元依各
    債權銀行債權金額比例清償各項債務，至全部清償為止，前
    開每月應清償金額由立協議書人向最大無擔保債權銀行台新
    銀行繳納，再由該銀行依債權金額比例撥付各債權銀行等情
    ），然依97年7 月16日財團法人金融聯合徵信中心當事人綜
    合信用報告及台新銀行96年1 月17日台新總個金企劃字第09
    600000134 號函所載意旨均認協商確有成立，復參以聲請人
    自95年6 月至12月間確曾陸續繳納款項共計235,170 元，有
    台新銀行債務協商繳款明細附卷可稽，依其情形應認本件協
    商確有成立。茲應審究者，厥為協商成立之後有無不可歸責
    於聲請人之突發情事變更，致該方案履行顯有重大困難甚或
    履行不能。依卷附綜合所得稅所得查詢資料，聲請人於95年
    度、96年度之所得總額分別為551,793 元、469,176 元（任
    職處所均為永聯邦精密工業股份有限公司），而依統駿精密
    工業有限公司立具之薪資證明書，聲請人自97年5 月12日起
    至該公司任職，每月平均所得約為28,000元，以此對照聲請
    人前開所陳述之工作狀況，可見其於協商成立後之所得收入
    明顯銳減，且目前每月所得扣除內政部所公布97年度高雄市
    部分之每人每月最低生活標準10,991元後，顯然無法負擔原
    先協商攤還之金額，參以目前經濟景氣狀況不佳、謀求工作
    難度增高，且聲請人於協商成立後曾有陸續繳款計235,170
    元，已如前述，堪認其並非毫無履行協商之誠意即任意毀諾
    ，其主張有不可歸責於己之事由，應屬可採。此外本件聲請
    人復查無消費者債務清理條例第6 條第3 項、第8 條或第46
    條各款所定駁回更生聲請之事由存在。從而，本件聲請人聲
    請更生為有理由，應予准許。
四、依消費者債務清理條例第45條第1 項、第16條第1 項前段，
    裁定如主文。
中    華    民    國    97    年    12    月    31    日
                        鳳山簡易庭  法    官   譚德周
上為正本係照原本作成。
本件不得抗告。
本裁定已於民國97年12月31日下午4時公告。
中    華    民    國    97    年    12    月    31    日
                                    書 記 官   胡淑芳


司法院資訊處製作；財團法人民間司法改革基金會備份。
